臺灣臺北地方法院民事判決
110年度訴字第1865號
原      告  全家旅行社股份有限公司

法定代理人  陳陲陽  
訴訟代理人  陳卉    
被      告  世冠旅行社股份有限公司



法定代理人  邱毓珍  

訴訟代理人  吳姈諭  
上列當事人間退回訂金事件，本院於民國111年3月7日言詞辯論
終結，判決如下：
    主  文
被告應給付原告新臺幣陸拾陸萬柒仟參佰元，及自民國一百零九
年十二月二十三日起至清償日止，按週年利率百分之五計算之利
息。
訴訟費用由被告負擔。
    事實及理由
一、本件被告經合法通知，無正當理由未於最後言詞辯論期日到
    場，核無民事訴訟法第386條各款所列情形，爰依原告聲請
    ，由其一造辯論而為判決。
二、原告主張：原告於民國108年12月委託被告處理於109年3月5
    日出發之荷比法盧森堡歐洲團行程，兩造並簽訂歐洲地區團
    體旅遊合約（下稱系爭契約），隨後原告於109年1月17日支
    付訂金2萬歐元（折合新台幣《下同》66萬7,300元，下稱系爭
    訂金）予被告，供被告以系爭訂金支付歐洲當地旅館、遊覽
    車、預約參觀門票等事項。嗣因新型冠狀病毒肺炎疫情（下
    稱新冠疫情）關係，我國國家衛生指揮中心中央流行疫情指
    揮中心(下稱中央流行疫情指揮中心)於109年2月發佈旅行社
    停止出入團迄今，並規定應無償全額退費，原告因出團遙遙
    無期，遂通知被告取消行程，是以被告應全額退回系爭訂金
    予原告，惟被告卻誆稱系爭訂金已匯往愛沙尼亞，但原告請
    被告提供匯款資料，被告卻拒絕提供，經原告多次催討未果
    ，為此，爰依系爭契約、國外旅遊定型化契約範本第14條規
    定，出發前有不可抗力原因，原告因此解除系爭契約請求被
    告返還訂金等語。並聲明：被告應給付原告66萬7,300元，
    及自支付命令送達翌日（即109年12月23日）起至清償日止
    ，按週年利率5%計算之利息。
三、被告雖未於最後言詞辯論期日到場，惟據其之前到庭陳述之
    意見略以：伊不同意原告請求，理由為本件是邊境管制，伊
    有跟原告表示同意延期直到可以出團為止，而且訂金伊已經
    匯到國外，但現在找不到單據，原告有同意延期等語，資為
    抗辯。並聲明：原告之訴駁回。
四、本院之判斷：
　㈠按民法第249條規定：「定金，除當事人另有訂定外，適用
　  左列之規定：契約履行時，定金應返還或作為給付之一
　  部。契約因可歸責於付定金當事人之事由，致不能履行
　  時，定金不得請求返還。契約因可歸責於受定金當事人
　  之事由，致不能履行時，該當事人應加倍返還其所受之定金
　  。契約因不可歸責於雙方當事人之事由，致不能履行時
　  ，定金應返還之」。次按「中央主管機關為預防消費糾紛，
    保護消費者權益，促進定型化契約之公平化，得選擇特定行
    業，擬訂其定型化契約應記載或不得記載事項，報請行政院
    核定後公告之；中央主管機關公告應記載之事項，雖未記載
    於定型化契約，仍構成契約之內容。」之規定，亦為消費者
    保護法第17條第1項、第5項所明定。準此，行政院交通部觀
    光局105年12月12日觀業字第1050922838號函公告之「國外
    旅遊定型化契約書範本」所定應記載事項縱然未記載於國外
    旅遊定型化契約，仍構成契約之內容。而國外旅遊定型化契
    約範本第14條（出發前有法定原因解除契約）第1項有：「
    因不可抗力或不可歸責於雙方當事人之事由，致本契約之全
    部或一部無法履行時，任何一方得解除契約，且不負損害賠
    償責任。…」之訂定（見本院卷第333頁），合先敘明。
　㈡查本件原告委託被告處理於109年3月5日出發之荷比法盧森堡
    歐洲團行程，兩造並簽訂系爭契約，之後原告於109年1月17
    日支付系爭訂金予被告，被告並交付訂金收據單予原告等情
    ，業據兩造陳述在卷，並有原告提出之系爭契約、請款單、
    匯款水單、訂金收據單等件在卷可稽（見支付命令卷第9至1
    5頁），此為兩造所不爭執，堪信為真實。而原告主張因新
    冠疫情關係，我國中央流行疫情指揮中心於109年2月發佈旅
    行社停止出入團迄今，並規定應無償全額退費，原告因出團
    遙遙無期，遂通知被告取消行程，是以被告應全額退回系爭
    訂金予原告，惟被告卻誆稱系爭訂金已匯往愛沙尼亞，且拒
    絕提供匯款資料，經原告多次催討未果等情，原告除據提出
    被告交付之愛沙尼亞商寶灣有限公司收據、存證信函等件存
    卷可佐（見支付命令卷第43至49頁）外，並聲請被告前職員
    即證人張家浩到庭證稱：「據其所知，被告沒有匯款給歐洲
    ，如有匯款應該會有匯款水單，如被告無法提供，就是沒有
    匯款」、「當初疫情指揮中心說不能出國，所有訂金或旅費
    可以全額退款，就這部分是正確的」等情（見本院卷第360
    頁），且愛沙尼亞寶灣有限公司台北辦事處總經理林如琢亦
    出具聲明表示：伊公司並沒有開立收款收據，並無收到款項
    一情(見本院卷第365頁)，足見被告交付予原告之愛沙尼亞
    商寶灣有限公司收據，應屬偽造，且無證據證明被告稱將系
    爭訂金匯往歐洲之情為真實。又衛生福利部於109年1月15日
    以衛授疾字第1090100030號公告新增「嚴重特殊傳染性肺炎
    」為第五類法定傳染病，並列旅遊警示，亦即民眾應避免至
    當地所有非必要旅遊，則本件系爭契約因新冠疫情此不可歸
    責於兩造之事由致不能履行，依國外旅遊定型化契約書範本
    第14條第1項規定，原告解除系爭契約請求被告返還訂金，
    應屬有理。
　㈢據上，兩造系爭契約顯因新冠疫情確實有不可歸責於雙方當
    事人之事由，致不能履行之情形，既已詳如前述，則依民法
    第249條第4款規定，定金應返還之，則原告請求被告返還定
    金2萬歐元（折合新台幣66萬7,300元），洵屬有據。至被告
    辯稱原告當時同意將109年3月5日出發之荷比法盧森堡歐洲
    團延期到可以出團為止一節，縱使為真，然因新冠疫情仍在
    延燒，旅行社出入團迄今仍未解封，仍屬國外旅遊定型化契
    約範本第14條第1項任一方得解除契約之情形，附此敘明。
五、末按給付無確定期限者，債務人於債權人得請求給付時，經
    其催告而未為給付，自受催告時起，負遲延責任。其經債權
    人起訴而送達訴狀者，與催告有同一之效力；遲延之債務，
    以支付金錢為標的者，債權人得請求依法定利率計算之遲延
    利息，民法第229條第2項、第233條第1項前段定有明文。本
    件請求退回訂金，係無確定期限之給付，又係以支付金錢為
    標的，原告請求自支付命令狀繕本送達被告之翌日(即109年
    12月23日，見支付命令卷第65頁)起至清償日止，按週年利
    率5％計算之利息，核屬有據，亦應准許。
六、綜上所述，原告請求被告應給付66萬7,300元，及自支付命
    令送達翌日（即109年12月23日）起至清償日止，按週年利
    率5%計算之利息，為有理由，應予准許。
七、本件事證已臻明確，兩造其餘攻擊防禦方法及舉證，核與本
    件判決結果無影響，爰不另予一一論述，併此敘明。
八、訴訟費用負擔之依據：民事訴訟法第78條。
中　　華　　民　　國　　111 　年　　3 　　月　　31　　日
                  民事第四庭  法　官　陳靜茹
以上正本係照原本作成。
如對本判決上訴，須於判決送達後20日內向本院提出上訴狀。如
委任律師提起上訴者，應一併繳納上訴審裁判費。
中　　華　　民　　國　　111 　年　　3 　　月　　31　　日
                              書記官　蔡汶芯